【裁判字號】    95,裁,1863
【裁判日期】    950824
【裁判案由】    消防法
【裁判全文】
最  高  行  政  法  院  裁  定
                                     95年度裁字第01863號
上  訴  人  乙○○
被 上訴 人  高雄縣政府
代  表  人  丙○○
訴訟代理人  甲○○
上列當事人間因消防法事件，上訴人對於中華民國94年5月27日
高雄高等行政法院94年度簡字第65號判決，提起上訴。本院裁定
如下：
    主  文
上訴駁回。
上訴審訴訟費用由上訴人負擔。
    理  由
一、按對於適用簡易程序之裁判提起上訴或抗告，須經最高行政
    法院許可，且該許可以訴訟事件所涉及之法律見解具有原則
    性者為限，行政訴訟法第235條定有明文。所謂訴訟事件涉
    及之法律見解具有原則性，係指該事件所涉及之法律問題意
    義重大，而有加以闡釋之必要情形而言。
二、本件上訴人係睹東煤氣行（位於臺灣省高雄縣鳳山市○○○
    路123號）之負責人，依消防法第2條為該場所之管理權人。
    被上訴人所屬消防局檢查人員於民國（下同）93年9月13日
    至上述場所實施消防安全檢查時，發現該場所儲放之液化石
    油氣儲氣量達172公斤，已逾公共危險物品及可燃性高壓氣
    體設置標準暨安全管理辦法（下稱安全管理辦法）第73條第
    2項規定之40公斤；被上訴人所屬消防局檢查人員乃認上訴
    人有超量儲存液化石油氣之違規事實，依消防法第42條予以
    逕行舉發，並由被上訴人以93年10月4日府消預字第0930181
    734號處分書裁處新臺幣（下同）4萬元罰鍰。上訴人不服，
    循序提起行政訴訟，經原審以：（一）消防法第15條第2項
    授權中央主管機關會同中央目的事業主管機關訂定管理辦法
    之範圍及內容，依司法院釋字第313號解釋及司法院釋字第
    394號解釋理由書，不論自其法條文字或法律整體所表現之
    關聯意義觀之，均已甚具體明確，並內政部會同經濟部據此
    條授權訂立之上開安全管理辦法，亦是於上述法律授權範圍
    內就授權項目為細節性及技術性事項之規定，不僅未逾越消
    防法授權之範圍，亦與消防法是為維護公共安全及確保人民
    生命財產之立法目的相符，又關於違反安全管理辦法之行為
    ，其罰則是訂立於母法消防法第42條；本件被上訴人以上訴
    人有未符合安全管理辦法第73條第2項之行為，認定上訴人
    有消防法第15條第2項之違章行為，而依同法第42條對上訴
    人裁處罰鍰4萬元之處分，其所適用之法令並無欠缺授權明
    確性及因而違反法律保留情事。（二）原處分援引之各級消
    防主管機關辦理消防安全檢查違法案件處理注意事項（下稱
    處理注意事項）表八「違反消防法第十五條有關公共危險物
    品及可燃性高壓氣體設置標準暨安全管理規定之裁處基準表
    」（下稱裁處基準表）則屬上級行政機關所定供下級行政機
    關（原處分機關）作為裁量參考準則之行政規則，並非原處
    分機關作為裁罰處分之依據，即其並無處罰構成要件及法律
    效果之規定；又關於罰鍰額度部分，按消防法第42條之罰鍰
    額度為2萬元以上10萬元以下，即被上訴人對罰鍰額度之科
    處即有裁量權，其裁量之結果如無違反比例原則，即非法所
    不許；本件系爭場所申請營利事業登記證營業項目為家用液
    化石油氣銷售業務，並非液化石油氣分銷商，故系爭場所液
    化石油氣儲存量之規定應比照供家庭使用備用量之規定，即
    不得超過管理辦法第73條第2項之40公斤標準，上訴人被查
    獲總儲氣量172公斤，惟上訴人係第1次違規，故被上訴人衡
    量上述情節，參酌上開裁處基準表，予以科處罰鍰4萬元，
    其裁量權之行使並未逾越法律之規定，亦與比例原則無違，
    訴願決定予以維持，亦無不合等語，而駁回上訴人在原審之
    訴。
三、本件上訴意旨略以：（一）被上訴人逕以安全管理辦法第73
    條第1項（上訴人誤為第75條第1項）及處理注意事項、公共
    危險物品及可燃性高壓氣體各類事業場所違規程度裁處分類
    表（下稱裁處分類表）等單行法規，依附消防法第15條第2
    項、第42條，裁處上訴人罰鍰，明顯違反法律保留原則；蓋
    上開安全管理辦法等雖有消防法第15條第2項之空白授權，
    究非法律之位階，僅係法律之補充規定，依司法院釋字第39
    4號解釋意旨及釋字第412號解釋吳庚大法官之部分不同意見
    書，並不得以此補充規定為處分、處罰之實質構成要件，而
    應於消防法律條文內明文規定，自無爭議。（二）消防法第
    15條將相關核心事項之一切規範空白授權，聽任消防行政機
    關內政部消防署自行訂定（即上開安全管理辦法），使消防
    行政機關集立法、行政、裁罰數權於一，不符民主國家權力
    分立原則；而原判決認消防署依消防法第15條第2項所訂定
    之上開安全管理辦法，並無逾越消防母法之授權範圍，與法
    律保留原則及授權明確性無違，且上開處理注意事項及裁處
    基準表亦屬內政部依其權責為協助下級機關業務處理，自無
    違法云云，惟原審未依上開裁處基準表為判決依據，逕為駁
    回上訴人之判決，有行政訴訟法第243條第1項之適用法規不
    當，為當然違背法令。且原審所稱如無違反比例原則，則非
    法所不許，乃係就其形式上之觀察與認定，但其實質上確係
    構成處罰之要件，即屬違反法律保留原則而以法規命令僭越
    法律，原審未察，逕為駁回判決，其認事用法顯然適用法規
    不當。另依行政程序法第159條，被上訴人依上開處理注意
    事項及裁處分類表作為處罰依據，於法即有未洽，原審逕為
    判決之依據，容有未當云云。為此，求為廢棄原判決，撤銷
    原處分等語。
四、本院按：消防法第15條第2項規定：「可燃性高壓氣體之範
    圍及分類，製造、儲存或處理場所之位置、構造及設備之設
    置標準，儲存、處理及搬運之安全管理辦法，由中央主管機
    關會同中央目的事業主管機關定之。」足見可燃性高壓氣體
    之範圍及分類，製造、儲存或處理場所之位置、構造及設備
    之設置標準，儲存、處理及搬運之安全管理等具體事項，該
    法條已明確授權中央主管機關會同中央目的事業主管機關訂
    定辦法為之；而內政部會同經濟部訂立之「安全管理辦法」
    ，即係基於該條項規定之授權所訂立，並其係於法律授權範
    圍內就授權項目為細節性及技術性事項之規定，並未逾越授
    權範圍。又違反「安全管理辦法」規定者，係依消防法第42
    條規定為處罰，「安全管理辦法」並無處罰之規定；另「處
    理注意事項」及其表8「違反消防法第15條有關公共危險物
    品及可燃性高壓氣體設置標準暨安全管理規定之裁處基準表
    」，並無關於處罰構成要件及法律效果之規定，均無違法律
    保留及授權明確性原則等情，亦均經原審於判決內論述甚詳
    ，經核並無違誤；另司法院釋字第394號解釋，亦是闡明處
    罰之構成要件及法律效果，法律若授權行政機關訂定法規命
    令予以規範，其授權須具體明確之意旨。故上訴意旨據以指
    摘上述行政命令違反法律保留及授權明確性原則云云，難謂
    有何涉及法律見解之原則性，需由本院加以闡釋必要之情形
    。綜上所述，本件上訴意旨所指摘者，因無涉及法律上之原
    則性，揆諸首開說明，上訴人之上訴，不應許可，其上訴難
    謂合法，應予駁回。
五、依行政訴訟法第249條第1項前段、第104條、民事訴訟法第
    95條、第78條，裁定如主文。
中    華    民    國    95    年    8     月    24    日
                  第四庭審判長法  官  高  啟  燦
                              法  官  黃  璽  君
                              法  官  廖  宏  明
                              法  官  楊  惠  欽
                              法  官  林  樹  埔
以  上  正  本  證  明  與  原  本  無  異
中    華    民    國    95    年    8     月    24    日
                              書記官  張  雅  琴


司法院資訊處製作；財團法人民間司法改革基金會備份。
